臺灣板橋地方法院刑事裁定　　　　　　　　　　　　 九十一年度自字第三五號
　　自　訴　人　和聯汽車股份有限公司　設臺北縣中和市○○路○段二○九號一樓
　　代　表　人　乙○○
　　代　理　人　丙○○
　　被　　　告　甲○○
右被告因侵占案件，經自訴人提起自訴，本院裁定如左：
    主  文
自訴駁回。
    理  由
一、按法院或受命法官於自訴案件第一次審判期日前訊問及調查結果，如認為案件有
    刑事訴訟法第二百五十二條至第二百五十四條之情形者，得以裁定駁回其自訴，
    同法第三百二十六條第三項定有明文。
二、自訴意旨略以被告甲○○於民國九十年十一月十二日起承租伊所有車號：七Ｎ－
    三五八號營業用小客車（計程車）一部營業，訂定有營業車輛租賃契約書乙紙，
    約定每日租金新臺幣（下同）七百元整，每五天繳付乙次，以每月實際天數為計
    算標準，並約定不得以任何理由拖延繳納租金，超過五日視同毀約，伊有權即刻
    收回租賃車輛。然被告甲○○，並未依約履行繳款義務，至九十一年元月三日止
    ，已積欠租金高達二萬七千三百元，顯違反上項契約規定，伊以郵局存證函欲告
    之被告依約終止契約，並要求駛回其租賃車輛，但該存證函卻遭郵局以遷移新址
    理由退回。被告甲○○，明知租借他人車輛，須按時繳交租金，其非但未依約繳
    納，自行毀約，且搬遷他址逃逸，又未將承租之車輛歸還，非係一般之債務關係
    ，有蓄意侵占之意，觸犯刑法第三百三十五條侵占罪嫌云云。
三、按犯罪事實，應依證據認定之，無證據不得推定其犯罪事實，刑事訴訟法第一百
    五十四條定有明文。又告訴人【自訴人，亦同】之指訴，係以使被告受刑事訴追
    或達其民事追償為目的，是其陳述是否與事實相符，仍應調查其他證據以資審認
    （最高法院五十二年臺上字第一三○○號判例意旨參照）。又刑法上之侵占罪，
    須持有人變易其原來之持有意思而為不法所有之意思，始能成立，如僅將持有物
    延不交還或有其他原因致一時未能交還，既缺乏主觀要件，即難遽以該罪相繩（
    最高法院六十八年臺上字第三一四六號判例意旨參照）。再按債權債務關係之成
    因，無論係起因於借貸、買賣、出租、合夥、投資、跟會（互助會）、承攬工程
    、提供勞務或其他法律行為，性質上均為私法活動之行為；而任何與金錢有關之
    交易或營利活動，不惟均存有正常風險，高利潤之投資活動或高利息之借貸行為
    ，尤其具有極高之風險性；故事前選擇交易、借貸或投資對象，預防或避免可能
    之交易損失，是從事交易者，所應具備之常識，換言之，即應有之風險評估；如
    發生財務糾紛，當事人間無法就問題之解決達成協議，正當之處理方式應係透過
    民事程序，向法院民事庭提起訴訟或依非訟程序保全債權，或請求鄉、鎮、市公
    所進行調解。除債務人之行為確已符合詐欺、侵占、背信、偽造文書等罪名之構
    成要件外，原則上均與刑事犯罪行為無關。然而，長久以來，臺灣社會債權人常
    常以利用司法機關免費刑事程序索討債款之情形相當普遍，進而達於浮濫之地步
    ，此等金錢糾紛案件，通常性質上屬於民事法律關係之清償債務事件，債權人為
    使刑事偵查審判機關受理這些案件，並迫使債務人出面解決債務，進而達成民事
    債務之取償為其目的，常逕以債務人作為刑事被告，向偵查機關提出告訴，或向
    審判機關提出自訴，期使債務人在面臨刑事程序之心理壓力下，出面解決債務，
    此種案件可稱之為「假性財產犯罪案件」，因此之故，自訴人【告訴人】所為之
    陳述若何，即應詳查他項證據用資審認。
四、本件自訴人認被告涉犯侵占罪嫌，無非係以契約書、存證信函等為其論據。經查
    ：
      (一)、被告是否有為侵占犯行，端視被告是否持有他人之物，或持有與他人共有
          之物，而後變易持有之意思為所有之意思為其要件，若係單純之租賃契約
          權利義務事項之主張，則係民事債務是否為完全給付或不完全給付之問題
          ，核與侵占罪之犯罪構成要件不合。
      (二)、訊之自訴人代理人丙○○陳述以：「（問：何以租賃契約書到期日為空白
          ？）留空白係還車時才填」（見本院九十一年二月二十一日訊問筆錄）等
          語，觀之該等契約之法律性質，在尚未歸還車輛前，契約效力仍屬存續，
          故應屬於未定期限之租賃契約，當事人間，僅就該契約條款負其責任而已
          ，因此，足悉自訴僅係為追討租金之民事作為，即言之，告訴人顯係利用
          刑事訴追程序達其租金取得之民事追償手段，明而易見，此稽之九十年十
          一月十二日契約成立，九十一年一月十四日提起本件自訴之時程足明。是
          本於企業將本求利之經營理念，當事人雙方於租賃契約成立後在契約仍存
          續之狀態下，告訴人公司可依租賃契約（仍屬有效契約，已如前述）之民
          事法律關係請求清償債務，不能因被告有一時間之拖欠租金情事即逕予推
          定被告有將該車據為己有之不法意圖。又自訴所本之營業車輛租賃契約書
          、存證信函等影本，僅可證明自訴人公司與被告間成立之租賃契約，雙方
          應盡所示條款之各該權義，核與侵占之犯罪構成要件難謂相關。
      (三)、據上陳述，就該契約本質以觀，並無任何之證據資料，顯示被告有變易原
          來持有之意思而為所有之意思，僅係契約之履行事宜，應無疑義。因之，
          其等間所存在者，縱令有逾時或遲延返還之情事，亦仍僅為民事債權債務
          關係；矧單一之該契約書仍無從證明被告有為侵占之主觀犯意存在，且自
          訴人亦未舉證證明被告有何出售或其他事實上、法律上之為處分該車輛之
          行為，因之，非可因被告之遲延返還或其他契約條件之未見完全履行或不
          能履行，即遽以認定被告有侵占之犯意，否則與刑法規範性功能已難謂為
          相合。是本案已有如上犯罪構成要件欠缺之情事，因認本件與刑責無涉。
          此外，復查無其他積極證據足資證明被告有何自訴所指犯行，犯罪嫌疑顯
          有不足，揆諸上揭，本件自訴應予駁回。
據上論斷，應依刑事訴訟法第三百二十六第三項、第二百五十二條第十款，裁定如主
文。
中      華      民      國    九  十  一    年    二    月  二  十  二  日
                              臺灣板橋地方法院刑事第六庭
                                      法  官  黎錦福
右正本證明與原本無異。
如不服本裁定，應於裁定送達後五日內向本院提出抗告狀。
                                      書記官  戴尚榮
中      華      民      國    九  十  一    年    二    月  二  十  七  日
